【裁判字號】    99,訴,816
【裁判日期】    990810
【裁判案由】    拆屋還地   等
【裁判全文】
臺灣高雄地方法院民事判決           99年度訴字第816號
原      告  高雄市政府
法定代理人  甲○
訴訟代理人  吳榮昌律師
複 代理 人  乙○○
            陳世川律師
被      告  丙○○
上列當事人間請求拆屋還地等事件，本院於民國99年7 月27日言
詞辯論終結，判決如下：
           主  文
被告應將坐落高雄市○○區○○段一二七地號土地上，門牌號碼
為高雄市苓雅區○○○路一三三巷五號及七號建物拆除，並將附
圖編號A 、B 、C （面積五十六平方公尺）之土地騰空交還原告
。
被告應自民國九十八年七月一日起至返還第一項土地之日止，按
月給付原告新臺幣參仟參佰捌拾參元。
訴訟費用由被告負擔。
本判決於原告以新台幣柒拾貳萬捌仟元供擔保後，得假執行。
           事實及理由
壹、程序部分
一、按訴狀送達後，原告不得將原訴變更或追加他訴，但請求之
    基礎事實同一者、擴張或減縮應受判決事項之聲明者，不在
    此限，民事訴訟法第255 條第1 項第2 款、第3 款定有明文
    。本件原告原起訴請求被告將坐落高雄市○○區○○段127
    地號土地上，門牌號碼為高雄市苓雅區○○○路133 巷7 號
    之建物拆除後，騰空返還土地，並給付相當於租金之不當得
    利。嗣於本院審理中，依實地勘驗測量之結果，當庭擴張其
    聲明請求被告應拆除門牌號碼為高雄市苓雅區○○○路133
    巷5 號及7 號建物（下合稱系爭建物）後，騰空返還如附圖
    編號A 、B 、C 所示面積共56平方公尺之土地（下稱系爭土
    地），並給付相當於租金之不當得利（見本院卷第53頁），
    核與首揭法律規定相符，應予准許。
二、被告經合法通知而無正當理由，未於最後言詞辯論期日到場
    ，核無民事訴訟法第38 6條所列各款情形，爰依原告之聲請
    ，由其一造辯論而為判決。
貳、實體部分
一、原告主張：被告之系爭建物無權占用原告所有之系爭土地，
    占用面積為56平方公尺，如附圖A 、B 、C 所示。原告每半
    年向被告發單徵收土地使用補償金，被告皆未繳納，原告已
    就被告在民國98年6 月30日前無權占用系爭土地所應給付之
    土地使用補償金聲請鈞院核發支付命令確定，惟被告尚未依
    該確定支付命令繳納之，卻仍無權占用系爭土地，自屬無法
    律上之原因而受利益，致原告受有損害，被告自應給付按系
    爭土地申報地價週年利率5 ％計算，相當於租金之不當得利
    。爰依民法第767 條第1 項及第179 條之規定提起本訴。並
    聲明：(一)被告應拆除系爭建物後，將系爭土地騰空返還予原
    告。(二)被告應自98年7 月1 日起至返還土地之日止，按月給
    付原告新臺幣（下同）3,383 元。(三)願供擔保，請准宣告假
    執行。
二、被告之前到庭對系爭建物無權占用系爭土地之事實並不爭執
    ，惟以：伊之前都在監服刑，原告請求之金額，伊無法一次
    付清，希望可以分期清償等語，資為抗辯。並聲明：原告之
    訴駁回。
三、經查，原告主張被告之系爭建物無權占用其所有之系爭土地
    ，占用面積為56平方公尺，如附圖A 、B 、C 所示。原告每
    半年向被告發單徵收土地使用補償金，被告皆未繳納，原告
    已就被告98年6 月30日前無權占用系爭土地之事實，向本院
    聲請核發支付命令命其給付土地使用補償金確定在案，然被
    告既未依該確定支付命令繳納，復仍繼續無權占用系爭土地
    等情，業據原告提出土地登記謄本、被告戶籍謄本及本院98
    年度司促字第42042 號支付命令及確定證明書影本為證（本
    院卷第7 至9 、11、16頁），復為被告於本院準備程序時所
    不爭執（本院卷第19、20頁），且經本院會同高雄市政府地
    政處新興地政事務所地政人員至現場履勘屬實，並有勘驗筆
    錄、現場照片及該地政事務所99 年7月7 日高市地新二字第
    0990005479號函附如附圖之複丈成果圖附卷可稽（本院卷第
    34至41、50、51頁）。又系爭5 號建物係被告作為神壇使用
    ，而系爭7 號建物之房屋所有人為被告、現供被告居住使用
    ，復經證人即被告同母異父之姊姊黃金玉於本院勘驗時在場
    陳述明確，亦有高雄市稅捐稽徵處苓雅分處99年7 月13日高
    市稽苓房字第09981133 51 號函附之房屋稅籍紀錄表1 份在
    卷可佐（見本院卷第48、49頁）。綜上所述，原告主張被告
    之系爭建物無權占用其所有之系爭土地，堪信為真。
四、按所有人對於無權占有或侵奪其所有物者，得請求返還之，
    民法第767 條第1 項定有明文。本件被告無權占用原告所有
    之系爭土地，則原告依民法第767 條第1 項規定，請求被告
    應拆除系爭建物後，騰空返還系爭土地予原告，自屬有據。
五、次按無法律上之原因而受利益，致他人受損害者，應返還其
    利益，民法第179 條前段定有明文。再按無權占有他人土地
    ，可能獲得相當於租金之利益為社會通常之觀念（最高法院
    61年台上字第1695號判例意旨可資參照）。經查，本件被告
    之系爭建物無權占用原告所有之系爭土地，顯係無法律上原
    因受有利益，致原告受有損害，則依前開說明，原告依民法
    第179 條規定，請求被告應自98年7 月1 日起至返還土地之
    日止，給付相當於租金之不當得利，即屬有據。
六、末按於城市地方租用房屋之租金，以不超過土地及其建築物
    申報總價額年息10％為限，而前開規定於租用基地建築房屋
    之情形準用之，土地法第97條第1 項、第105 條定有明文。
    再者，基地租金之數額，除以基地申報地價為基礎外，尚須
    斟酌基地之位置，工商業繁榮之程度，使用人利用基地之經
    濟價值及所受利益等項，並與鄰地租金相比較，以為決定，
    並非必達申報總地價年息10％最高額（最高法院68年臺上字
    第3071號判例意旨可資參照）。另土地法第97條第1 項規定
    所謂之土地價額，依同法施行細則第25條之規定，係指法定
    地價而言。而土地法第148 條規定土地所有權人依土地法所
    申報之地價為法定地價，故土地法第97條所謂之土地申報價
    額，即指該土地之申報地價。本院審酌系爭土地鄰近高雄市
    苓雅區○○○路，附近有高雄師大附中、高雄師範大學、道
    明中學、民生醫院及高雄市立文化中心，且鄰近高雄市捷運
    文化中心站及五塊厝站，為住宅區，生活、交通機能便利，
    而被告占有使用系爭土地之經濟價值與用途係擺放神壇、供
    自己居住及防火巷使用，此有按址查詢之電子地圖及前揭勘
    驗筆錄在卷可按（見本院卷第34、57頁），參以，原告與鄰
    近系爭土地之承租戶簽訂之非公用基地租賃契約亦以承租土
    地之申報地價週年利率5 ％計收租金，有租約附卷可參，因
    認原告以系爭土地申報地價週年利率5 ％計算被告所受相當
    於租金之利益，應屬適當公允。又系爭土地自86年7 月起迄
    99年1 月止之申報地價均為14,500元，有系爭土地地價第二
    類謄本附卷可稽，則依上開標準計算，本件被告自98年7 月
    1 日起至拆屋還地之日止，按月受有相當租金之利益為3,38
    3 元【計算式：14,500×56×5 ％÷12＝3,383 ，元以下四
    捨五入】，均堪認定。
七、綜上所述，本件被告之系爭建物無權占用原告所有之系爭土
    地，則原告依民法第767 條第1 項及第179 條之規定，請求
    被告應拆除系爭建物後，騰空交還如附圖編號A 、B 、C 所
    示，面積共56平方公尺之系爭土地予原告，及自98 年7月1
    日起至返還土地之日止，按月給付原告3,383 元，均有理由
    ，應予准許。
八、又原告陳明願供擔保聲請宣告假執行，核無不合，爰酌定相
    當之擔保金額，予以准許。
九、據上論結，本件原告之訴為有理由，爰依民事訴訟法第385
    條第1 項前段、第78條、第390 條第2 項，判決如主文。
中    華    民    國    99    年    8     月    10    日
                    民事第五庭  法  官  蘇姿月
以上正本係照原本作成。
如對本判決上訴，須於判決送達後20日內向本院提出上訴狀。如
委任律師提起上訴者，應一併繳納上訴審裁判費。
中    華    民    國    99    年    8     月    10    日
                                書記官  林秀敏

司法院資訊處製作；財團法人民間司法改革基金會備份。
